【裁判字號】    94,重上更(四),179
【裁判日期】    951206
【裁判案由】    殺人等
【裁判全文】
臺灣高等法院臺中分院刑事判決   94年度重上更(四)字第179號
上  訴  人
即  被  告  丁○○
選任辯護人  甘龍強律師
上  訴  人
即  被  告  己○○
上列上訴人即被告等因殺人等案件，不服臺灣臺中地方法院七十
九年度重訴字第一七八五號，中華民國八十八年四月七日第一審
判決（起訴案號：臺灣臺中地方法院檢察署七十八年度偵續字第
六二號，七十八年度偵字第八五四一號），提起上訴，本院判決
後，經最高法院第四次發回更審，本院判決如下：
      主  文
原判決關於丁○○、己○○部分均撤銷。
丁○○殺人，處有期徒刑拾貳年，褫奪公權陸年，減為有期徒刑
捌年，褫奪公權肆年。                -
己○○證人，於執行審判職務之公署審判時及於檢察官偵查時，
於案情有重要關係之事項，供前具結，而為虛偽陳述，處有期徒
刑拾月。
      事  實
一、丁○○於民國（下同）七十八年三月四日晚間十一時許，至
    臺中市○○路「統一租車行」（即原「六六九車行」），向
    林芳瑛承租車牌號碼000－0000號裕隆牌白色飛羚小
    客車，準備翌日上午前往高雄參加友人蔡文畢之妹蔡美雪之
    婚禮，承租手續辦妥後，該車即交由同行之友人乙○○（經
    本院更(五)審判決無罪，由最高法院上訴駁回而確定）駕駛，
    沿臺中市○○路、美村路，左轉五權西路，右轉五權路至五
    權五街口，丁○○所投資之熱情理髮廳。同日晚間十一時四
    十分許，丁○○即邀同乙○○、蔡文畢、丙○○（年籍不詳
    ）、林福明、陳文卿（丁○○之胞弟）等人，沿五權路北上
    ，右轉中山路行駛，至中山路與原子街口之「名洋餐廳」飲
    酒，至翌日（即三月五日）凌晨三時許，丁○○等一行人再
    沿中山路，右轉仁愛街，再右轉到民族路，亦為丁○○所投
    資之「市內車卡拉ＯＫ」店喝酒，其間蔡文畢、吳樹蘭於近
    凌晨四時許先行離去，待至同日凌晨四時十分至三十分間飲
    畢，乙○○駕駛上開小客車搭載丁○○、丙○○二人，沿民
    族路西行欲左轉往五權路之「玲瓏萊理髮廳」，以便乙○○
    等待女友葉素玲（逾期居留之印尼人）下班，車行至五權路
    、民族路口，因汽油耗盡無法續行，乙○○乃換搭計程車，
    在臺中市○○路○○路口之便利商店購買塑膠袋後，再前往
    臺中市○○路、復興路口二十四小時營業之加油站購買汽油
    ，丁○○、丙○○二人則在該汽車上等候，待乙○○購買汽
    油折返後，再將該汽車駕駛至約二百公尺距離，於同日凌晨
    四時三十分左右，返至臺中市○○路接近民生路口之「玲瓏
    萊理髮廳」，乙○○將該車交予丁○○使用，丁○○乃駕駛
    上開小客車使丙○○坐於前座，沿五權路南下先至熱情理髮
    廳後，再由五權路北上左轉英才路由南往北方向行駛，欲送
    丙○○回大雅路六二四號來福賓館之住處。於當日凌晨五時
    五分至十分左右，車行至英才路二三○號前，因丁○○一夜
    飲酒精神不濟，疏未注意劉來富騎000－0000號重型
    機車已摔倒該處，致煞避不及撞上劉來富身體（起訴書未載
    是否有撞傷，亦未起訴過失傷害）。此時丁○○理應下車察
    看，並為適當之救護措施，詎丁○○不思此圖，雖已預見繼
    續向前直行，將輾過倒在地上之劉來富身體，而造成劉來富
    受傷死亡之結果，竟仍心存縱使輾過劉來富，致使發生死亡
    之結果亦無妨之意念，駕車續行前進，又因劉來富身材高大
    ，該車輪未能輾過而後滑，乃再加足油門，終於輾過劉來富
    之腹胸部，並拖行十餘公尺後，將劉來富棄置現場，迅即往
    大雅路方向逃逸，劉來富嗣經行經該處之賣豬血商人涂文賢
    及計程車司機何昆振，先後記明該逃逸之車牌號碼000－
    0000號後分別向警方報案，並送醫急救，於同日上午六
    時許，劉來富因胸腹部被輾壓腔內出血（即上胸部、乳部、
    前腋窩部、側胸部、乳下部挫傷多處合併兩側多數肋骨骨折
    及內出血、季肋部、心窩部、上腹部、臍部及下腹部挫傷合
    併兩側部分肋骨骨折及內出血）外傷性休克死亡。
二、己○○曾經受僱於丁○○，明知在「市內車卡拉ＯＫ」店內
    飲酒期間，乙○○並未單獨駕駛上開小客車至五權路之玲瓏
    萊理髮廳。詎己○○基於迴護丁○○之意，先於臺灣臺中地
    方法院檢察署七十八年偵字二七四八號丁○○、乙○○涉嫌
    過失致死案件，七十八年四月六日檢察官訊問時，出庭作證
    時，供前具結，證稱乙○○於三月五日凌晨曾至玲瓏萊理髮
    廳二次，一次在四點至五點之間，係單獨駕車前來，一次為
    五點四十分，係開車載丁○○、丙○○同來。於上開肇事發
    生時間之案情有重要關係之事項為虛偽陳述，致臺灣臺中地
    方法院檢察署檢察官採信其上開證詞，認定劉來富於五時五
    分至十分遭上開車牌號碼000－0000號小客車撞及當
    時，該小客車係由乙○○所駕駛，因而對乙○○依殺人罪提
    起公訴。經原審以七十八年度重訴字第七四四號判決判處乙○○殺人罪刑，經乙○○上訴後，己○○於本院七十八年上
    重訴字第十三號案件，七十八年九月二十一日、七十九年六
    月五日審理中，為證人時供前具結，復為前開之虛偽陳述。
    又乙○○案件經本院撤銷改判罪刑，屢經最高法院撤銷原判
    決，發回本院審理，己○○又於本院七十九年上重更(一)字第
    六號案件之八十年一月十七日，八十年上重更(二)字第十號案
    件之八十年十二月十二日審理時，仍為同一虛偽證稱，以致
    本院採信其等證詞。待本院以八十一年上重更(三)字第十三號
    案件，撤銷改判乙○○無罪，經最高法院再發回本院審理，
    己○○再於本院八十三年上重更(四)字第十三號案件之八十三
    年九月六日審理，八十五年上重更(五)字第一八號案件之八十
    五年七月二十九日、八十六年四月十四日審理時，復就該重
    要關係之事項，猶為上開之虛偽陳述，終經最高法院駁回檢
    察官之上訴而無罪確定。
三、案經劉來富之妻戊○○○告訴及乙○○告發，由臺灣臺中地
    方法院檢察署檢察官偵查起訴。
      理  由
甲、被告丁○○部分：
一、訊據上訴人即被告（下稱被告）丁○○，雖供稱有於七十八
    年三月五日上午五時四十分許，駕駛該汽車從玲瓏萊理髮廳
    載丙○○至熱情理髮廳後，即返回大全街住處等情，惟矢口
    否認有上開殺人犯行，並先後於原審及本院辯稱：渠等多人
    在市內車卡拉ＯＫ喝酒至凌晨五時二十分才離開，本件車禍
    時，其尚在該店內飲酒，不可能有駕駛該汽車肇事之情事，
    至於乙○○在市內車卡拉ＯＫ店有無先駕駛該汽車離去，其
    並不知悉，乙○○有可能要回其安順二街住處時經過車禍地
    點肇事。嗣乙○○在該店駕駛該小客車搭載其與丙○○於五
    時四十分許至玲瓏萊理髮廳後，才換由其駕駛該車，其將丙○○載送至熱情理髮廳後，丙○○即自行搭車離去，其絕對
    沒有開車行經案發地點，更無輾斃被害人劉來富。案發後其
    因係汽車之承租人，始有表示和解之舉動，並非承認其係肇
    事者；證人張坤鈞於乙○○案件所供有不實，與證人賴源興
    所供更有未合，雖乙○○被判決無罪確定，亦不能推定即係
    其所犯案云云。
二、經查本案發生至今已逾十七年，當時經檢察官將同案被告乙○○及被告丁○○，同時於七十八年四月六日羈押後，經偵
    查結果，以殺人罪將乙○○提起公訴，被告丁○○（經釋放
    ）則為不起訴處分，嗣被害人聲請再議，經發回續查，並於
    七十九年三月間對被告丁○○為測謊鑑驗後，再於同年十月
    間以殺人罪將被告丁○○提起公訴。同案被告乙○○，則經
    原審於七十八年八月二十九日以七十八年重訴字第七四四號
    ，判決處無期徒刑，經該被告提起上訴，本院以七十八年上
    重訴字第十三號於七十九年九月十三日（七十九年三月十六
    日准被告以五十萬元具保）、七十九年上重更(一)字第六號於
    八十年五月二十八日、八十年上重更(二)字第十號於八十一年
    三月二十四日，均判決被告有罪，待八十一年上重更(三)字第
    十三號於八十二年八月二日始撤銷改判被告無罪，其後八十
    三年上重更(四)字第十三號於八十五年二月十三日、八十五年
    上重更(五)字第十八號於八十六年七月十六日亦判決被告無罪
    ，並經最高法院於八十七年一月十五日駁回檢察官之上訴而
    確定，此有該判決各一份附於本案原審卷及本院更審卷可稽
    ，並經本院調取該案卷（以下簡稱乙○○案件）核閱無訛。
    而本案經原審於八十年一月十九日裁定停止審理，待該同案
    被告乙○○經本院撤銷改判無罪確定後，始定期於八十七年
    六月二十二日審理之情事，亦有本案案卷可憑，是上開車禍
    所引起之殺人案件，同案被告乙○○、被告丁○○於案發當
    時即均被指稱涉有重嫌，則本案經最高法院發回更審，審理
    時相關證人經本院傳喚大部分均未到庭，且縱屬證人到庭，
    因時隔十七年，證人等人於十七年後對案情之記憶顯然不如
    案發之初，故本院認已無再行傳喚之必要，本案於案發十七
    年後，僅能綜合乙○○上開案卷及被告丁○○之本案案卷中
    之各項業經合法調查事證研判，合先敘明。
三、先就本件車禍發生時間、肇事車輛車上究竟有幾人、車輛使
    用人為何人，分析如下：
  (一)被害人劉來富確係於七十八年三月五日凌晨五時五分至十分
    之間，在臺中市○○路二三○號前，遭000－0000號
    小客車輾壓等情，業據目擊證人何昆振、涂文賢記明車號、
    顏色及車輛特徵報警處理，並於同案被告乙○○被訴殺人案
    件中，均到庭證述甚詳，且事後警方自該小客車左前輪上採
    得附著之線頭，經送請內政部警政署刑事警察局鑑定結果，
    發現與被害人劉來富所穿褲子布料係屬同類纖維，有該局七
    十八年四月八日刑鑑字第七九七八號鑑驗通知書在卷可稽（
    參見二七四八號偵查卷第五三頁），另有該車禍之相片多紙
    在卷可憑（參見二九六五號偵查卷原卷第二五至三十頁）。
    而被害人劉來富係遭車輛輾壓致外傷性休克死亡，復經檢察
    官督同法醫師相驗屬實，並製有勘驗筆錄、相驗屍體證明書
    及驗斷書可按，是被害人劉來富確係遭上開小客車輾壓致死
    ，應堪認定。
  (二)依臺中市警察局消防隊緊急傷病送醫服務登記簿所載：「報
    警時間為三月五日五時十分；出動時間為五時十分三十秒，
    到場時間為五時十三分」，此有上開送醫服務登記簿影本一
    份在卷足憑（見乙○○案件一審影印卷第一二六頁），且經
    證人即消防隊員陳誠耀於乙○○案件本院更(三)審審理時證稱
    ：「我任職臺中市警察局消防隊、七十八年三月間劉來富車
    禍被壓死、消防隊緊急傷病送醫服務登記簿是我登記的。上
    載姓名張先生報案、另外一位何昆振報案是親自報案且帶我
    們到現場、張先生是用電話報案。張先生在電話報案時只有
    說一個人受傷、機車倒在現場、其他沒有講別的。這位張先
    生我有問他何名住哪裡、他不講、所以我們沒有此部份之資
    料。現場車禍如何發生是根據何昆振說的及現場情形看的」
    等語（見他案影印卷第二十五頁背面至第二十六頁正面）；
    再參諸證人何昆振於原審證稱：「事發後約三、四分鐘開到
    臺中港路消防隊旁之派出所報案」等語（見乙○○案件一審
    影印卷第四二頁背面）。則由何昆振目睹車禍後再開車報案
    ，依距離推算，至少須三至五分鐘，故堪認本件肇事車輛輾
    壓被害人之時間，應在當日五時五分至十分左右。
  (三)證人何昆振於原審、本院更(一)審、及乙○○案件上訴審、更
    (一)審、更(五)審中先後均證稱：案發當時車上究竟共有幾人不
    敢確定，但至少有二人以上，前座確有二人，駕駛是男性，
    其他一位是男是女無法確認等情（見原審卷第八六頁背面、
    本院更(一)審卷第一二四至一二七頁；他案影印卷第三至五頁
    、八至九頁、十二至十三頁）；核與目擊證人涂文賢於乙○○案件更(三)審證稱：「當時這部白色小客車、除了司機外，
    還有一個人坐在前座、但坐前座之人不知是男或女看不清楚
    ，我確定車內共有二個人都坐前座」等語（見他案影印卷第
    十七頁至十八頁），則案發時上開肇事車輛前座應有二人，
    駕駛為男性應甚明確。
  (四)又上開肇事車輛，係被告丁○○於七十八年三月四日晚間十
    一時許，向訴外人林芳瑛經營之統一租車行租用，自租用起
    至翌日清晨六時，僅由被告丁○○及同案被告乙○○二人輪
    流駕駛該汽車，並無將該汽車借予他人駕駛，或遭他人竊取
    之情事，已據被告丁○○及同案被告乙○○先後於兩案中供
    承相符，佐以被告丁○○於警訊所供「（問：你們租車後這
    時間都由乙○○駕駛、你是否同他一起？）是的。到五點多
    他載我們回理髮廳後，他就離開」、「（問：你租用這部0
    00－0000號自用車後至七十八年三月五日凌晨六時、
    是否將這部車借給他人駕駛嗎？最後這部車鑰匙由何人帶走
    ？）沒有。我帶回大全街」云云（參見二九六五號偵查卷六
    頁）。依經驗、論理法則及社會常情，絕不可能無人駕駛該
    車而致該車輾死被害人，是本件駕駛人上開肇事，致使被害
    人死亡者，應非乙○○、丁○○以外之第三人，已甚明確。
  (五)依被告丁○○前開供述，本件車禍發生當時渠等仍在「市內
    車卡拉ＯＫ店」內唱歌，若被告丁○○所供真實，則證人乙○○必須於「市內車卡拉ＯＫ店」唱歌期間，駕駛本件小客
    外出始有可能肇致本件事故；反之，依證人乙○○於另案及
    本院供述，當天渠等於凌晨離開「市內車卡拉ＯＫ店」，至
    玲瓏萊理髮廳之時間為四時二十分許，之後就將車輛交予丁○○等情，則被告丁○○應係駕駛該車離開玲瓏萊理髮廳後
    ，途經肇事地點才發生本件車禍，故本院必須於上開發生車
    禍之兩種可能性中，仔細審酌其可能性。
四、次就乙○○在「市內車卡拉ＯＫ店」唱歌期間，並無駕車外
    出之可能，分析如下：
  (一)本件被告己○○對於證人乙○○於凌晨四點至五點間曾至玲
    瓏萊理髮廳一節之先後供述如下：
  (1)於另案偵查中供稱：「第一次他在凌晨四點到五點，乙○○
    自己一個人開白色飛羚的車子到我那邊，大約半個小時後，
    他離開，我平常都會在五點十分出去買東西給理髮小姐吃。
    他大約在四點五十分離開。第二次他在五點四十分左右，乙○○開車載丁○○及另外小姐到店裡，那位小姐沒有下車，
    丁○○與乙○○下車，丁○○去上洗手間，不久就離開，乙○○還留在店內。（問：你曾向警員說過，乙○○曾經對你
    說，他發生一件事情很嚴重，可能會判死刑或十幾年？）有
    的。他說的時候臉色蒼白，與平常不一樣，我問他什麼事他
    不說。（問：他何時對你說？）他隔一、二天後，他再到我
    店裡還跟我講的。」等語（見偵二七四八號偵查卷第十四頁
    ）。
  (2)於另案本院上訴審證稱：「七十八年三月四日從傍晚六點到
    第二天上午六點，除了買點心外其他均不離開：：：乙○○
    三月四日傍晚至隔天六點我記得去過三次。第一次是帶葉女
    來上班，第二次是四點至五點之間，第三次是五點四十分左
    右開車載丁○○及許女去。時間確定，因我每天都是五點十
    分去買點心。（問：乙○○何時將車交給丁○○？）五點四
    十分左右，我們在吃點心。交車後，我便沒看到他的人了。
    （問：為何在檢察官偵訊時說乙○○對你說他發生一件很嚴
    重的事，可能被判死刑或是十幾年的話？）是的，完全實在
    ：：哪一天我不知道，是他突然來向我說的，因他葉姓同居
    人在玲瓏萊，所以他常來」、「三月五日凌晨四至五點之間
    乙○○有來找其女朋友。約在凌晨五點左右離去，當時他是
    開車來的。（問：當天離開時被告之女朋友沒有一起離去？
    ）沒有。（問：被告乙○○有無向你提到肇事之事？）有一
    天他向我講其發生一件重大的事，可能要判死刑或無期徒刑
    ，但忘了是哪一天向我講的。（你能確定三月五日凌晨四、
    五點，被告有至你店裡找你？）能。因五日早上他們要去參
    加朋友婚席，所以能確定」等語（見他案影印卷第七九頁背
    面至第八○頁、另案原審卷第二宗第一○、一一頁）
  (3)於該案本院更(四)審仍證稱：「七十八年三月五日我買完點心
    回來看到乙○○丁○○他們二人開車來，丁○○洗完手就離
    開，和一位小姐離開。乙○○在當天四到五點左右有來找他
    女朋友和他女朋友聊天泡茶約半個小時後離開，那段時間他
    女朋友沒有接客，我就在外面叫客，乙○○後來開車離開，
    他離開約二十分鐘，我就去買早點，我每天固定早上五點十
    分去買早點，五點半就買回來，那天我買早點回來後就看到
    乙○○，丁○○他們來理髮廳。乙○○五點半去理髮廳時我
    就準備下班了」、「乙○○單獨來理髮廳時約四至五點，差
    不多四點二十分左右來理髮廳，但我無法確定時間，丁○○
    和乙○○二人來時洗完手就離開了」（見他案影印卷第五三
    頁背面至第五五頁）。
  (4)該案本院更(五)審中證稱：「案發當時我在玲瓏萊理髮廳當經
    理，當時被告有到玲瓏來二次、第一次早上四至五點間、第
    二次是近六點。他女朋友在我們店內上班，去探望他女朋友
    」、「案發當天被告二次到玲瓏萊理髮廳，第一次是四點到
    五點間，第二次是五點到六點間，詳細時間不清楚。第一次
    他自己開車去在那裡坐約半個鐘頭，第二次與我朋友丁○○
    一起去。他第一次去離開時應該是早上五點左右，我五點十
    分去買早餐，他就不在了」、「被告與丁○○當天早上五點
    半到六點到玲瓏萊理髮廳，丁○○也是五點半到六點間離開
    玲瓏萊理髮廳」等語（見他案影印卷第五八頁）。
  (5)於本案本院審理時供稱：「（問：三月五日當天你何時看到
    乙○○？）第一次是四點到五點之間，第二次是快六點的時
    候。（問：他去做何事？）他女朋友在我們玲瓏萊理髮廳上
    班，他來找女朋友。（問：當天乙○○女友幾點下班？）六
    點。（問：乙○○是否知道他女友幾點下班？）他自己知道
    。（問：他知道他女友六點下班，四點到五點之間去那邊做
    什麼？）他常常到那邊泡茶。」等語（見本院更(二)卷第一一
    九至一二○頁）。
  (6)本院詳酌被告己○○前揭證詞及供述，認：
    案發當時證人乙○○之女友既然在玲瓏萊理髮廳上班並於
      當日上午六時才下班，此點亦為乙○○所明知，衡情乙○○豈會在「市內車卡拉ＯＫ店」唱歌聚會期間，另行駕車
      離開而前往該理髮廳泡茶，再趕回「市內車卡拉ＯＫ店」
      載被告丁○○等人離去？
    又縱使證人乙○○果真有前往，於泡茶完畢駕車離開玲瓏
      萊理髮廳時，理應趕回「市內車卡拉ＯＫ店」，豈會再駕
      車前往毫無地緣關係之肇事地點？復繞回「市內車卡拉Ｏ
      Ｋ店」？雖被告丁○○辯稱：乙○○當時住在臺中市北屯
      區○○○街十二之一號，所以他可能駕車從玲瓏萊理髮店
      欲返回住家，途經車禍地點肇事云云。惟查依被告丁○○
      於偵查中提出之臺中市地圖（參見六二號偵續卷第六八頁
      ）以觀，苟乙○○當日確駕駛該車從五權路玲瓏萊理髮廳
      欲至安順二街住處，則其自承曾擔任臺中市計程車司機之
      職業駕駛人身分，理應行經最直接且路途最近之道路，即
      其應自五權路玲瓏萊理髮廳迴轉再沿著五權路直接接大雅
      路北上即可，殊無必要亦無可能會迂迴繞經英才路一大圈
      而行經肇事地點後再返回其住處，故被告丁○○上開所辯
      ，並不足採。準此，本院依辯護人請求勘驗自市內車卡拉
      ＯＫ店出發，經玲瓏萊理髮店、肇事地點、乙○○臺中市
      北屯區○○○街十二之一號住處，再回到市內車卡拉ＯＫ
      店內之距離，經實測結果共九點一公里（有本院勘驗筆錄
      一份在卷可參，參見本院更(四)卷第七三頁），即不足為被
      告丁○○有利之認定。
    本件車禍於三月五日凌晨發生後，因目擊證人何昆振不願
      接受警方製作筆錄，警方請求檢察官另行於三月七日始傳
      訊證人何昆振證述車禍經過，並另外查明肇事車輛之承租
      人，於三月九日始約談被告丁○○、證人乙○○製作筆錄
      ，此有二九六五號偵查卷在卷足參，亦即警方三月九日約
      談前相關涉案人前，均無法得知並確定何人涉案。若證人
      乙○○果真肇事，其遮掩唯恐不及，豈會於肇事後一、二
      天，犯行尚未曝光前，無故將肇事之事透漏給尚無深交之
      被告己○○？且衡諸一般車禍肇事撞死人，通常僅會構成
      過失致死罪名，若非請教法律專家，並經法律分析，豈知
      故意撞死人會被判處死刑或無期徒刑？故證人乙○○於案
      發後之一、二天，警方尚未確定肇事者時，豈會立即請教
      法律專家並告訴被告己○○其可能會被判死刑或十幾年徒
      刑？再參諸被告己○○經警約談時間為三月十四日，距被
      告丁○○遭警約談時間已過五天，反而較有時間請教法律
      專家分析案情而得知肇事結果，綜前所述，本院認被告己○○上開證詞及供述尚不足採信。
  (二)再依證人己○○前開證稱：證人乙○○於四時至五時之間，
    駕車返回該玲瓏萊理髮廳時，其女友葉素玲既仍在店內上班
    並未隨同乙○○離開，則縱使證人乙○○有在市內車卡拉Ｏ
    Ｋ店唱歌之空檔，中途駕車離開至玲瓏萊理髮廳探望女友後
    ，駕車行經上開肇事地點並肇事，然車上應僅有證人乙○○
    一人，此與目擊證人何昆振、涂文賢所供之二人，有明顯矛
    盾。況如證人乙○○已肇事（上午五時五分至十分許），該
    有限時間，在天色未全亮前，肇事汽車有無受損外觀，難以
    窺明情況下，是否敢在丁○○所辯之上午五時十分至二十分
    之間，趕回該卡拉ＯＫ店搭載被告丁○○等人﹖亦顯有疑問
    。故證人乙○○在「市內車卡拉ＯＫ店」唱歌期間應無駕車
    外出之可能，更無駕車途經本件肇事地點之可能。
  (三)本院於審理乙○○殺人案件時，固曾命車行借得與本件肇事
    車輛同廠牌裕隆飛羚小客車一輛，車齡與肇事車輛相近，行
    駛前將油箱油全部抽光，再加入二公升汽油，該二公升汽油
    共行駛二十五公里一百公尺。並勘驗由六六九車行出發沿健
    行路－美村路－五權西路左轉－五權路右轉－五權五街口（
    熱情理容中心）停車迴轉沿五權路－中山路右轉－原子街口
    （名洋餐廳）沿中山路－仁愛街右轉－民族路右轉－（到市
    內車卡拉ＯＫ）再沿民族路－五權路左轉－於民族路口與五
    權路口（即承租車輛汽油耗盡之處）停車，其里程為五公里
    三百五十公尺，尚餘十九公里七百五十公尺之汽油可行駛，
    有勘驗筆錄可稽（參見他案影印卷第八七至八九頁）。另裕
    隆汽車製造股份有限公司函覆本院稱：據當時報載依工業技
    術研究院機械工業研究所之資料所示：飛羚一‧六市區油耗
    每公升為十‧五公里，定速油耗每公升為十五‧二公里，平
    均油耗每公升為十二公里等情（參見本院更(三)卷第七七頁）
    。惟證人林芳瑛於本院乙○○案件七十八年九月二十一日審
    理時係證稱：「（問：丁○○租車車內汽油？）我們租車業
    ，都只留一、二公升汽油，只夠到加油站」等語（下稱第一
    次證詞，參見他案影印卷第七十九頁正面），上開證詞之重
    點應係「所留汽油只夠到加油站」，至「只留一、二公升汽
    油」應僅係大約估計之數量，而非正確之數量甚明。雖證人
    林芳瑛其後於乙○○案件八十年審理及本案九十二年審理時
    均證稱：「租車行租車的時候，汽車內留大約兩公升汽油，
    不可能更少，是用馬達將油抽光，再用桶子倒入兩公升汽油
    」等語（下稱後來證詞，參見他案影印卷第八五頁、本院更
    (二)卷第一四七頁）。不僅與先前第一次證詞之供述不符，尚
    且有疑，再參酌第一次證詞係在七十八年案發當年所為，在
    無衡量利害關係或人情壓力之情形下，自較案發後多年之證
    詞為可採信，是本案應以證人林芳瑛第一次證詞所言「所留
    汽油只夠到加油站」，做為本案判斷之標準。依此，被告丁○○及乙○○等人由六六九車行出發，先後至熱情理容中心
    、名洋餐廳、市內車卡拉ＯＫ等地，於民族路口與五權路口
    汽油耗盡之處之里程既已達為五、六公里，業如前述；事後
    乙○○至臺中市○○路○○路口之便利商店購買塑膠袋後，
    再前往臺中市○○路、復興路口二十四小時營業之加油站購
    買汽油亦經認定；復依常情，車輛停停走走或是數次起步加
    速過猛，耗油量均會較多，且依當時臺中市三、五公里內至
    少有一個加油站等情研判，在出租車輛所留汽油只夠到加油
    站之前提下，被告丁○○等人依上開路線行至臺中市○○路
    口與五權路口因汽油用罄而停車，並不違背一般經驗與論理
    法則。
五、再就被告丁○○等人離開「市內車卡拉ＯＫ店」時間，應在
    當日四時十分至三十分之間，分析如下：
  (一)被告丁○○於本案雖供稱渠等於五時十分左右，搭乘前開租
    用之小客車離開「市內車卡拉ＯＫ店」云云；然本件前開小
    客車肇事時間為上午五時五分至十分之間，則肇事車輛既於
    三月五日清晨五時五分至十分左右，在英才路上肇事後，往
    大雅路方向逃逸，豈可能於五時十分或二十分許，返抵位在
    民族路與中華路口之「市內車卡拉ＯＫ店」？足見被告丁○○上開供詞顯非真實。
  (二)又證人丙○○於案發警訊時，雖有製作筆錄在卷，但並無其
    人之身分證統一編號（所載出生年月日四十九年三月五日，
    亦查無口卡可供核對），嗣經檢察官查證，亦無所獲，本案
    辯護人再度聲請傳喚丙○○到庭做證，本院依卷內所載地址
    傳訊，均遭退回，惟其人卻先後在乙○○案件時，於原審及
    本院證稱案情在卷（筆錄均無其人之身分證統一編號），本
    院更審時已無從予以傳訊出庭作證，但因確有其人，且已於
    警訊、偵、審中證述明確，並在筆錄上署名在卷，仍得供為
    本件之參考。其後乙○○案件確定無罪後，本案原審法院裁
    定命檢察官補正丙○○年籍，未據檢察官補正，因而原審就
    丙○○被訴偽證罪部分判決公訴不受理，並經確定在案，有
    本案之案卷可憑。是本院僅得審酌其於乙○○案件時先後之
    證詞，茲將案發當日在「市內車卡拉ＯＫ店」唱歌之相關證
    人證詞分析比對如下：
  (1)證人丙○○於另案先後證詞如下：
    丙○○於七十八年三月十一日警訊證稱：「七十八年三月
      四日晚上二十三時二十分丁○○打電話給我，約我二十三
      時四十五分到中山路與原子街口一家酒店喝酒，當時有我
      與朋友綽號小莉、阿本等七、八人，而後到民族路、中華
      路口市內車卡拉ＯＫ喝酒，那時大約凌晨（三月五日）三
      點多左右，在卡拉ＯＫ停留約二小時左右，大約在五點多
      ，而後丁○○的朋友駕駛乙部裕隆牌白色自小客車載我與
      丁○○，但到不知道路口，因車沒有汽油，丁○○的朋友
      去買汽油，而後將車加上汽油後，丁○○的朋友將車開走
      ，但當時我有點酒醉半睡眠狀態，沒多久我張開眼睛看到
      丁○○在開車，我就問他為何你在開車，丁○○回答說「
      是的」我又半睡眠狀態，沒多久（大約十幾分鐘）就到五
      權路熱情理髮廳，我就下車乘計程車回大雅路我租處，大
      概五、六點時間」、「由市內車卡拉ＯＫ出來時，是丁○○的朋友駕駛，我跟丁○○坐在後面，但最後我看見丁○○駕車時，他的朋友不見，我還坐在車後，當時有點醉但
      不很醉」、「（問：據乙○○說（也是當時駕車載你與丁○○的人）他於七十八年三月五日凌晨四時十五分在五權
      路、民生路口玲瓏萊理髮廳，將車交給丁○○你知道嗎？
      ）我不知道，當時我在車內睡覺，但張開眼睛才知道丁○○在開車」等語（參見二九六五號偵查卷十六至十七頁）
      。
    於七十八年四月二十七日偵查中證稱：「當天晚上十一點
      多丁○○打電話給我，還不到十二我到達原子街口名洋餐
      廳，到那邊喝酒，大約三點多大家一起又到市內車卡拉Ｏ
      Ｋ，在那裡停留約二個小時，後來丁○○他們說要回店裡
      ，在中途發現汽車沒有汽油，他們中的一個人去買汽油回
      來加，後來我就回店裡了」、「離開市內車卡拉ＯＫ是丁○○另外一個朋友開的。我不知道他的姓名，但是我能確
      定車上有我、丁○○、及另外那個人，共三個人。當時離
      開卡拉ＯＫ時已經快要天亮了，丁○○送我回到熱情理髮
      廳後，我沒有進入店，就攔一部計程車回家」、「（問：
      你還記得離開市內車卡拉ＯＫ後有無在其他地方停留？）
      當時我已經有一點酒醉，我不記得了」、「（問：後來為
      何變成丁○○在開車？）好像有去一家理髮廳，有停留一
      下子」等語（參見二七四八號偵查卷五○頁）。
    於七十八年七月十三日另案原審證稱：「我到市內車約三
      點，因丁○○跟我買時間出來的，我會注意時間。丁○○
      到酒家買我時間，十一時四十五分到俱樂部喝酒，他三千
      元給我買出場到天亮，我回到家約六點了。在市內車喝完
      酒約五點多左右，出來時是外號黑仔即在庭之被告（乙○○）開車」、「我坐之車沒油停何處不大清楚，等加油約
      十多分，我有看手錶因我約朋友，我朋友在等。我約我朋
      友要回大雅路之來福賓館我朋友叫吳秋莉，我約她在熱情
      店約六點多在五權路。後來我們有到玲瓏萊店，停一下沒
      多久。去玲瓏萊找吳秋莉，因她說若不在熱情就在玲瓏萊
      ，當時她不在玲瓏萊。到玲瓏萊我沒有下車，我叫丁○○
      進去幫我看一下。到玲瓏萊後由丁○○開車到熱情找吳女
      ，看不到吳女我就回家了，從玲瓏萊到熱情沒有很久不到
      幾分鐘就到了」、「我是四點多時要離開，但車子不在，
      我有買時間、有看錶，到熱情後自己坐計程車回去」、「
      離開玲瓏萊後是丁○○開的，到熱情店約快到六點了，我
      回到賓館約六點十多分」、「車資七十多元我付的，路線
      不知，是計程車司機開的」等語（參見原審七十八年重訴
      字第七四四號卷影本第三六至三七頁）。
    於七十八年十月十二日另案上訴審證稱：「我以前在酒家
      上班，只看過乙○○一次，見過丁○○二次」、「七十八
      年三月五日我在名洋餐廳喝酒席間有蔡文畢等七八個人，
      二女七男，喝到上午三點多鐘，之後到市內車卡拉ＯＫ，
      亦是三點多，有七八個人，喝到四點多少了幾個人」、「
      乙○○在我們喝酒當中有出去，因為上午四點多鐘我要回
      去，丁○○去結帳要送我回去，找不到車子，說他朋友乙○○開走，等到五點半到五點四十分左右，乙○○才開車
      回來載我及丁○○，中途好像沒有油去加油，到玲瓏來理
      容店乙○○下車，車換由丁○○駕駛，差不多二三分鐘到
      熱情理髮廳，我便下車我再叫計程車回來福賓館，是我自
      己回去的」、「我只記得回來福賓館時間差二三分鐘便六
      點了，車資七、八十元」、「我當天晚上由名洋餐廳到市
      內車卡拉ＯＫ，及到玲瓏來理容店坐乙○○開的車，沒有
      經過英才路，我也沒有在睡覺」、「四點多鐘那時我想要
      回去」、「我朋友五點十五分打電話回市內車卡拉ＯＫ，
      說她皮包還沒拿，那時乙○○未回來，到五點三、四十分
      左右才回來」、「我們有二部車子，其他的人先走了三個
      人是蔡文畢、吳樹蘭、乙○○」、「問：據目擊證人何昆
      振說五點十三分左右發生車禍時後座有一女人、前座有二
      人）那時候我應該在市內車卡拉ＯＫ裡面沒有走開」、「
      （問：你確定你坐在乙○○駕駛的車上沒有發生車禍？）
      沒有」、「（問：你坐丁○○駕駛時又有無車禍？）他從
      熱情理髮廳到玲瓏萊理髮廳才二、三分鐘，沒有車禍」、
      「（問：你坐裕隆白色飛羚確無車禍？）沒有」、「（辯
      護人問：丁○○開車送你回熱情理髮廳、你有無下車進入
      理髮廳？）我進去一下子便出來了，看我的朋友吳樹蘭，
      但她不在，我出來便走了」、「（問：第一次刑警打電話
      給你、你說幾點鐘離開卡拉ＯＫ？）他沒問我這樣、只有
      問我認不認識丁○○，沒問我幾點離開」等語（參見本院
      七十八年上重訴字第十三號卷一第九九至一○二頁）。
  (2)證人吳樹蘭於另案證詞如下：
    於七十八年三月十一日警訊中證稱：「於七十八年三月五
      日凌晨二點多，我與丁○○、乙○○等人到名洋酒店喝酒
      ，在該酒店停留約半個小時多，大約凌晨三點多離開，到
      臺中市○○路市內車卡拉ＯＫ唱歌喝酒，因我酒量不好，
      我就藉機會先走，大約時間是當日凌晨四時左右我離開市
      內車卡拉ＯＫ，我離開時，丁○○與乙○○他們二人仍在
      該卡拉ＯＫ內」（見七十八年偵字第二九六五號卷第十七
      頁背面)。
    於七十八年四月二十五日偵查中證稱：「那天晚上蔡文畢
      到成功路林肯理容院帶我出場，二點四十五分至三點左右
      ，我們到達名洋酒店停留約半個小時，然後再一起去市內
      車卡拉ＯＫ喝酒，當時已經是三點多了」、「有六、七個
      人一起去市內車卡拉ＯＫ喝酒，除了蔡文畢、丙○○之外
      ，其餘的人我都不認識，是否有人中途離席我不知道，我
      不到四點就先離開，是蔡文畢送我回他們店裡（即熱情理
      髮廳）」、「因我不會喝酒先開溜，才藉口去打電話，離
      開時皮包還在位置上，快到五點，蔡文畢打電話到卡拉Ｏ
      Ｋ店，叫他們把皮包送回店裡，皮包拿回來之後，蔡文畢
      就帶我到玲瓏萊理髮廳去吃早點，因為蔡文畢本來是要帶
      我去泡茶，順便吃早點」、「我是在店內客廳泡茶的地方
      吃早點，沒有遇到其他的熟人。當時有二三個男人在那裡
      泡茶，但是我都不認識。那二三個人中沒有跟我們在市內
      車卡拉ＯＫ店喝酒的人，都是他們理容院的經理和小弟」
      （參七十八年偵字第二七四八號卷第五一頁）。
  (3)證人蔡文畢於七十八年四月二十五日另案偵查中證稱：「那
    一天晚上有與丁○○等人在一起，四點左右我帶一個小姐叫
    小莉先離開，回到熱情理髮廳泡茶，後來小姐要走發覺皮包
    放在卡拉ＯＫ店，我打電話叫丁○○把皮包送回來，後來是
    林福明把皮包送回來」等語（見二七四八號偵查卷四六頁背
    面頁）；於七十八年六月二十三日另案原審證稱：「四點十
    多分離開卡拉ＯＫ，我與小莉小姐先離開到熱情理髮廳去泡
    茶吃東西聊天，去理髮廳約一小時她才記得忘了帶皮包，放
    在市內車店，裡面有錢我才打電話給丁○○叫他送皮包到理
    髮廳，當時只丁○○與我講電話，皮包是林福明先送來說他
    們還在那邊結帳」等語（見原審七十八年重訴七四四號影印
    卷第二六頁）。
  (4)證人陳文卿於七十八年四月二十五日另案偵查中證稱：「七
    十八年三月四日晚上有與丁○○及綽號小華、林福明、蔡文
    畢、乙○○及另一個小姐不知姓名，一起在市內車卡拉ＯＫ
    喝酒，五點三十分左右離開」等語（見二七四八號偵查卷第
    四六頁）；於七十八年六月二十三日另案原審證稱：「三點
    多到市內車，五點二十分左右離開市內車，我招呼客人時間
    較多，所以有誰離開我不清楚」、「金益、文堂、林福明及
    另一女子一起離開」、「我離開卡拉ＯＫ時天還沒亮，然後
    去熱情理髮廳四樓睡，去時沒看到文堂他們，我自己一人坐
    計程車回去的。也沒看到文畢他們」等語（見原審七十八年
    重訴七四四號影印卷第二八至二九頁）。
  (5)證人林福明於七十八年五月十六日另案偵查中證稱：「我與
    他們（丁○○及乙○○）在一家地下酒廊喝酒後，再到一家
    市內車卡拉ＯＫ店，我是坐蔡文畢開的車，到市內車卡拉Ｏ
    Ｋ店是三點左右。蔡文畢在四點左右帶一位小姐先離去，乙○○好像有離開過。（問：你幾點離開？）我與乙○○、丁○○及另外一位小姐一起離開市內車卡拉ＯＫ，因蔡文畢的
    妹妹要嫁到臺南去，我們有在卡拉ＯＫ店等乙○○。（問：
    你們是在門口分手的嗎？）我們是在門口分手的，他們二人
    與另外一位小姐開另一部車走掉，我另外叫一部計程車。我
    們在市內車卡拉ＯＫ逗留約二個小時。我沒有戴錶，我們分
    手的時間可能是五點二十多分，因我回到家天已快亮了」云
    云（參見二七四八號偵查卷五七頁）；於七十八年六月二十
    三日另案原審證稱：「（問：偵查中證稱等乙○○是何意思
    ？）當時乙○○把車開出去。（問：他大約幾點離開？）約
    四點半左右。（問：他離開何往？）不知他沒講：：。（問
    ：你們要離開市內車時，等乙○○回來等了多久？）約四、
    五十多分鐘，大家都在等他時，丁○○在做帳，只剩我與另
    一名女子等，乙○○約出去四、五十分鐘。（問：當天早上
    五點多你與丁○○一起離開？）乙○○回來後，結完帳沒四
    、五分鐘我們就離開了。（問：你有送皮包到熱情理髮廳？
    ）我與文堂他們一起出來，順便帶皮包出來坐計程車到熱情
    」等語（見七十八年度重訴字第七四四號影印卷第四七頁）
    。
  (6)證人黃金泉於七十八年五月十六日另案偵查中證稱：「事情
    發生應該是三月五日，因為那天是我們市內車卡拉ＯＫ店要
    分紅利，丁○○也是股東之一，他在當天凌晨三點左右有到
    店裡。他與乙○○他們一起來喝酒，在店內逗留約二個多小
    時」云云（參見二七四八號偵查卷五八頁）；證人汪憶文於
    同日另案偵查中證稱：「他們（丁○○與乙○○）進來是我
    帶他們到二號桌坐的，他們三點鐘左右到，逗留約二個多小
    時」云云（參見二七四八號偵查卷五八頁背面）。
  (7)本院審酌上開證詞認：
    是依上開證人所供，佐以被告丁○○及同案被告乙○○所
      供，堪認渠等一行人，應在凌晨二點多近凌晨三時許時，
      抵達市內車卡拉０Ｋ店，其中證人吳樹蘭於「凌晨四時許
      」，即先由證人蔡文畢開車載離開該店。又依證人吳樹蘭
      於警訊中上開證詞，其於凌晨四時離開時，證人乙○○與
      被告丁○○均仍在卡拉ＯＫ店內，亦即乙○○於蔡文畢、
      吳樹蘭離開市內車店之前，尚未離開過該店，亦堪認定。
    又被告丁○○、證人乙○○、林福明、丙○○均供證稱渠
      四人是一同離開市內車卡拉ＯＫ店，由證人乙○○開車載
      丁○○、丙○○至玲瓏萊理髮廳，證人林福明自行搭計程
      車回熱情理髮廳等情明確。而證人蔡文畢前揭證稱伊與吳
      樹蘭於凌晨四時許離開至熱情理髮廳，一小時後吳樹蘭發
      現皮包放在市內車店內，遂打電話請丁○○送到熱情理髮
      廳，皮包是林福明先送來，他們還在那邊結帳等語；然證
      人林福明前揭證詞卻稱：丁○○去做帳，伊與丙○○等乙○○四、五十分鐘，俟乙○○回來，伊與丁○○、乙○○
      、丙○○一同離開，伊才搭計程車送皮包到熱情理髮廳等
      情。則證人林福明與證人蔡文畢關於林福明送皮包時，被
      告丁○○究竟仍在市內車會帳或已一同離開，所供顯有齟
      齬。故證人蔡文畢所證稱電請被告丁○○送皮包之時間是
      在「離開一小時後即約五時許」一節，及證人林福明所證
      因丁○○去做帳，「等乙○○四、五十分鐘後」，才一同
      離開一節，即有可疑，均不足證明被告丁○○於凌晨五時
      仍在市內車店內。
    又證人丙○○前揭證稱：「乙○○在我們喝酒當中有出去
      ，因為上午四點多鐘我要回去，丁○○去結帳要送我回去
      ，找不到車子，說他朋友乙○○開走，等到五點半到五點
      四十分左右，乙○○才開車回來載我及丁○○」云云；而
      被告丁○○於另案偵查中及另案更(二)審中卻供稱：不敢確
      定乙○○是否有離開過等語（見二七四八號偵查卷第二三
      頁、他案影印卷第九四頁背面）。依證人丙○○前揭證述
      內容，被告丁○○曾找不到車子，並說係乙○○開走，則
      被告丁○○對於乙○○是否有離開市內車店一節，原應可
      明確供述，何以會供述「不敢確定」？顯見證人丙○○證
      稱乙○○曾駕車外出一節已顯有可疑。又證人吳樹蘭前揭
      證稱其與證人蔡文畢於凌晨四時離開時，證人乙○○仍然
      在市內車店內，亦足徵證人丙○○證稱乙○○駕車外出，
      車子不在一節即非屬實。再查由熱情理髮廳至來福賓館，
      於夜間搭乘計程車需花費八十五元至九十五元不等，亦有
      計程車司機賴雲甲、陳高文所述在卷可據（見另案原審七
      十八年重訴七四四號影印卷九五、九六頁），經本案檢察
      官查詢臺中市駕駛工會，據電覆稱於廿三時至凌晨五時採
      夜間加成計費，即一千二百公尺卅五元起跳，每三百廿公
      尺增收五元（參見八五四一號偵查卷四四頁背面）。由熱
      情理髮廳至來福賓館全程約五點三公里，亦據原審法官履
      勘屬實，製有現場圖可按（參見原審七十八年重訴七四四
      號卷八七頁）。依上開計費標準及路程計之，亦需約一百
      元左右，故證人丙○○所證車資為七、八十元者，亦非可
      信，其供稱係由熱情理髮廳自行搭乘計程車返回來福賓館
      一節，即非真實。
    又證人丙○○前揭證詞稱：伊與被告丁○○離開市內車後
      ，復前往玲瓏萊或熱情理髮廳找尋吳樹蘭，再一同返回來
      福賓館云云；但果真如此，證人吳樹蘭所遺忘之皮包，何
      以不交由證人丙○○直接轉交，反而另由證人林福明送至
      熱情理髮廳？再參酌證人吳樹蘭前揭證稱伊與證人蔡文畢
      拿回皮包後，即一同到玲瓏萊理髮廳去吃早點、泡茶，期
      間沒有遇到其他的熟人等語，則若果真如此，證人吳樹蘭
      、蔡文畢何以未遇見其後亦開車前往玲瓏萊來理髮廳之被
      告丁○○、證人丙○○或證人乙○○？足見證人吳樹蘭與
      證人丙○○所證再生齟齬。益認證人丙○○離開市內車卡
      拉ＯＫ店後，並非要找尋吳樹蘭而到玲瓏萊理髮廳及熱情
      理髮廳，且縱認證人吳樹蘭所稱其拿回皮包後，有與蔡文
      畢一同到玲瓏萊理髮廳吃早點乙節屬實，則依其未遇見其
      他熟人以觀，即堪認丁○○、丙○○、乙○○等人至少應
      較吳樹蘭、蔡文畢二人早到玲瓏萊理髮廳甚明。綜前所述
      ，證人林福明、丙○○、蔡文畢、吳樹蘭對於當日在市內
      車之情形及離開後之過程，證述情節均有不符，唯獨就『
      在市內車店內停留達二個小時，於凌晨五時二十分以後才
      離開』一節，證述均屬一致，顯見證人四人事前已有勾串
      ，才會對本案有利於被告丁○○之上開重要關鍵證述一致
      ，而對其他過程證述發生齟齬之情形。尤其證人丙○○係
      曾搭乘本件肇事小客車之三人（另二人為丁○○、乙○○
      ）中之一人，且與本件案發時間，最為接近，而就本案關
      鍵之案發時間，前後數次證述，竟由最初陳稱「有點醉、
      半睡眠狀態」、「在車內睡覺」、「當時有點醉，不記得
      」，直至最後證述清楚記憶行程、時間等細節，且將自己
      與被告丁○○之行程，遠離案發現場時地，更屬可疑。而
      被告丁○○於七十八年三月九日警訊時，其已明確知悉，
      由市內車店返回玲瓏萊理髮廳，係由乙○○駕駛，之後將
      小客車交由其駕駛搭載丙○○至熱情理髮廳，卻刻意迴避
      曾在玲瓏萊理髮廳交換駕車之事實且於其後多次供述中，
      將返回熱情理髮廳之時間，一再往後延，對比乙○○於警
      訊中供述當日全部行程，均與事後查證相符，益見其有意
      避開本件肇事時間，乃在乙○○將小客車交其駕駛之後。
      綜上所述，前開證人四人證稱在『在市內車店內停留達二
      個小時，於凌晨五時二十分以後才離開』一節，及被告丁○○所辯在當日凌晨五時二十分許才離開市內車店云云，
      均不足採信。
    又證人丙○○前揭所證其曾於凌晨四時許要求離開但車子
      不在云云，其中有關乙○○駕車外出一節雖不可採，然證
      人丙○○是否曾於凌晨四時許提議離開一節並非當然虛偽
      。本院審酌證人即承辦員警林隆茂於另案原審證稱：「（
      問：丙○○當時在電話中有說離開卡拉ＯＫ時四點多？）
      我電話打過去她在睡覺，說是四點多離開卡拉ＯＫ餐廳」
      等語（見七十八年重訴字第七四四號影印卷第六十頁)，
      本院復審之被告丁○○一群人共同前往「市內車卡拉ＯＫ
      店」唱歌，於證人蔡文畢、吳樹蘭離去時，眾人即可能興
      起隨其離去之意念，故證人丙○○所證曾於凌晨四時許提
      議離開等語，仍有可能，並非完全不可採信。再參諸證人
      吳樹蘭離開後發覺皮包遺忘在店內，衡情應會立即發覺且
      會於發覺皮包遺忘立即打電話聯絡，而其皮包係由林福明
      送皮包至熱情理髮廳，且林福明又係與被告丁○○、乙○○、證人丙○○一同離開「市內車卡拉ＯＫ店」均已如前
      述，則於證人吳樹蘭離開未久發覺皮包遺忘打電話聯絡後
      ，被告丁○○、證人乙○○、林福明、丙○○亦共同離去
      ，再由證人林福明送皮包至熱情理髮廳，而證人乙○○駕
      車載被告丁○○、丙○○前往玲瓏萊來理髮廳等候即將下
      班之女友，再將車輛交由被告丁○○駛離，嗣後被告丁○○先載丙○○至其投資之熱情理髮廳後，再護送丙○○回
      來福賓館住處，應較符常情，益徵被告丁○○所供於凌晨
      五時二十分許才離開云云，並非可採。依上開各情以觀，
      丁○○及乙○○、丙○○三人駕車同時離開該店之時間，
      應在吳樹蘭離開後之凌晨四時十分至四時三十分之間，亦
      即證人乙○○之供詞應較可採。
  (三)證人張坤鈞於乙○○案件及丁○○本案時先後證稱：
  (1)於另案偵查時證稱：「上個月某一天，日期我記不得了，凌
    晨四點左右我到玲瓏萊理髮廳去做按摩，我要叫的小姐在做
    其他的客人，我就在樓下客廳泡茶，大約四點十五分，看到
    乙○○駕駛車子過來，自己一個人進來，我看到丁○○下車
    ，把車子開走。乙○○就進來、與我們一起泡茶聊天、不久
    他就在椅子上睡著了，我等了一陣子就上去做按摩，大約六
    點多下樓，看到乙○○還在那邊睡覺，只有我們二個人在那
    裡泡茶，乙○○大概泡了半個小時才睡著，泡茶當中我們都
    沒有離開」、「（問：你看到丁○○下來，他是從那一車門
    下車？）我沒有看清楚」、「（問：那你又如何知道是他？
    ）我能確定是他」、「（問：你不是說你不認識丁○○嗎？
    ）是的」、「（問：你在客廳裡面離乙○○停車的位置有多
    遠？）十幾公尺遠」、「（問：當時外面天色是否還很黑？
    ）不是很黑、那附近有路燈」等語（見二七四八號偵查卷第
    三四、三五頁）。
  (2)於另案上訴審時證稱：「案發後，乙○○他太太去找我，她
    到玲瓏來理髮廳打聽的，我有留電話給小姐。找我作證是因
    當時我在玲瓏萊。我碰到乙○○是哪一天記不太清楚。我本
    身也是理容業、當時我是想去理髮一下，將近四點十五分左
    右，乙○○回到玲瓏來，我是近四點到玲瓏來因小姐有客人
    ，我就在等，我是四點十五分碰到乙○○，他是開車過去，
    他一個人進來，車內還有二個人，他進來，我就出去走走，
    我看到丁○○進來一下又出去，他就去開車，車內後座一位
    小姐下來坐到前座，車子就開走了。乙○○就一直待在店內
    ，在那裏與我喝茶並躺在客廳椅子上睡覺，他在椅子上坐了
    半個小時就睡著了，我就上去按摩，按摩完下來時乙○○仍
    在睡覺，當時是六點半左右」、「我泡茶時還有副理在，是
    男的，他是進來一下就又出去招呼客人。乙○○在我泡茶時
    都沒有離開」、「（問：你於偵訊時說不認識丁○○、為何
    知道車子是丁○○開走？）因我在玲瓏來見過他一面，在地
    檢處開庭時看到他，所以知道是他把車子開走」、「當時車
    內除了丁○○、乙○○還有一女子。我於偵訊中說車內三人
    就包括乙○○在內三人、乙○○將車交給他，一男一女，男
    的是丁○○」、「乙○○到玲瓏萊只有那一次」、「（問：
    為何記得是三月四日這天？）因我以前在來欣店當副理，我
    一朋友來找我一起去輕鬆一次，就一起到玲瓏萊，說這間服
    務不錯」、「（問：為何泡茶的只有你與乙○○，沒有你朋
    友？）我的朋友先上去做，我要等的小姐剛好有客人」、「
    乙○○車子開過來時車子停在路邊，當時我剛好走出去」等
    語（參見本院七十八年上重訴十三號卷二第八四至八六頁）
    。
  (3)於另案更(二)審證稱：「（問：乙○○何以能找到你為他作證
    ？）不知道，他何以能找到我，他是直接打電話給我，我就
    幫他作證，我原來不認識他」、「問：以前於偵訊中稱某日
    凌晨四時左右去玲瓏萊泡茶是否是第一次？既是第一次去且
    與乙○○、丁○○均不認識，何以記得在玲瓏萊見過他們二
    人？）泡茶聊天時認識乙○○」、「（問：能否肯定乙○○
    於當天四時十五分去玲瓏萊？）可以，我是四時去，當時確
    定有看見丁○○開車走，車內上有二人」、「（問：乙○○
    為何沒說他與你在理髮廳泡茶？）有泡茶。玲瓏萊幾點吃早
    餐我不知道，也沒看見他們吃早餐」等語（見本院八十年上
    重更(二)字十號卷一一三頁）。
  (4)於另案更(四)審證稱：「七十八年三月五日上午在五權路玲瓏
    萊理髮廳見到丁○○及乙○○二人。情形是將近四點我去玲
    瓏萊，四點十多分乙○○進來，當時我在理髮廳櫃檯十多公
    尺處，只有他一人進來。乙○○到洗手間洗手後和我們泡茶
    。沒注意有無別人和他一起進來，乙○○是從車子駕駛座下
    來然後和他來的人把車子開走。乙○○他進來車子就被開走
    。乙○○在那裡待了將近一小時泡茶聊天。我以前不認識乙○○，會出庭作證因他姐姐請玲瓏萊小姐聯絡拜託我出來作
    證，我當時在林森路樂群街口來欣理髮廳工作，距離玲瓏萊
    有十多分鐘」等語（見本院八十三年上重更(四)字第十三號卷
    七四至七六頁）。
  (5)於另案更(五)審證稱：「七十八年三月五日凌晨二三點我去玲
    瓏萊理廳按摩。被告是四點多近四點半左右去的、去時我有
    看一下時間。他是載丁○○去另車上還有二人，一女、另一
    人是男的。被告何時離開理髮廳不記得了。丁○○到理髮廳
    後立即出來。早上五點左右被告沒有離開過，他躺在茶桌椅
    子上睡覺，至於被告到底何時離開理髮廳不記得了」等語（
    參見本院八十五年上重更(五)字第十八號卷八五、八六頁）。
  (6)於本院上訴審證稱：「沒有看到丁○○開車回來，是有看到
    他進來」、「他進來後就跟我們泡茶，就這樣認識了」、「
    我去玲瓏萊理髮廳消費，乙○○在那裡服務，我與他認識，
    是在本案發生之前幾個月之事」、「我是實話實說」、「案
    發當天沒有在玲瓏萊吃早點」、「沒看過己○○」、「我去
    時是乙○○在場，沒看到己○○」等語（參見本院八十八年
    上訴字第一三一九號卷五二至五五頁）。
  (7)本院審酌證人張坤鈞係案發後由乙○○太太到玲瓏萊理髮廳
    打聽輾轉得知之在場客人，與被告丁○○、乙○○二人均不
    具利害關係，是其證言自屬較為客觀中立，與本案其餘證人
    即包括被告己○○及賴源興、丙○○、林福明、蔡文畢、陳
    文卿、黃金泉、汪憶文等人，則分別為被告之親人、朋友、
    合夥人或受僱者，有偏頗之虞之情形有別。而證人張坤鈞於
    偵查中證稱「‧‧‧我到玲瓏萊理髮廳去作按摩，我要叫的
    小姐在做其他的客人，我就在樓下客廳泡茶，大概四點十五
    分許，看到乙○○駕駛車子過來，自己一個人進來，我看到
    丁○○下車並把車子開走，乙○○進來與我一起泡茶，不久
    他就在椅子上睡著了」等語（參見二七四八號偵查卷三三、
    三四頁），及於本院另案審理時證稱「我是想去理髮，四時
    十五分碰到上訴人（指乙○○）‧‧‧我看到丁○○進來一
    下又出去，丁○○就去開車，車內後座一位小姐來坐到前座
    ，車子就開了」等語（參見本院七十八年上重訴十三號卷二
    第八四至八五頁），核與前開乙○○於偵查時供稱「我是在
    四時十分到玲瓏萊理髮廳，到六、七點我就在那裡睡覺」等
    語，其間或係四時十五分，甚或四時二十分到達，或四時半
    左右，多方比較，時間雖有稍許出入，且均非精確，但至少
    堪認定乙○○最遲於案發當日凌晨四時三十分左右，已駕駛
    該汽車載同被告丁○○、證人丙○○抵達玲瓏萊理髮廳。且
    證人張坤鈞於乙○○案件時，多次證稱在卷，亦於本案時於
    本院上訴審證稱在卷（詳如前述），況本院並非僅憑其所供
    情節，認定被告丁○○為真兇之唯一證據，是其所供情節縱
    有部分不堪採取，亦難反證被告丁○○上開所辯「伊於五時
    十分至二十分始自市內車店離開」為可採。
  (四)又證人賴源興於警訊及偵查中證稱「乙○○、丁○○於三月
    五日上午五時四十分到玲瓏萊，車內有無其他人不知道」、
    「乙○○曾開車載丁○○到玲瓏萊理髮廳，他們大概在我們
    吃完早點來的，我們都在五點四十分左右吃完早點」，及審
    理中證稱「三月五日五點四十分以後看到乙○○一次，四時
    至五時之間沒看到」、「我記得丁○○沒有到玲瓏萊」云云
    （參見二九六五號偵查卷十九頁、二七四八號偵查卷十六頁
    ，七十八年上重訴十三號卷一第六五頁，七十九年上重更(一)
    字六號卷一三三頁），前後所供未符，亦核與己○○上開所
    證情節，有所不同，是賴源興上開證詞，尚難據為乙○○、
    丙○○、丁○○三人，未於當日上午四時三十分至五十分之
    間，曾抵達玲瓏萊之有利認定。且被告丁○○與證人丙○○
    二人，均一再供稱：當天晚上乘坐乙○○所駕駛該小客車，
    由名洋餐廳到市內車卡拉ＯＫ店，再至玲瓏萊理髮廳之整個
    過程，並未經過肇事地點臺中市○○路二三○號，更無發生
    車禍肇事（參見本院七十八年上重訴十三號卷一第一○○至
    一○二頁及上重更五卷第三十頁），而依前所述，乙○○在
    玲瓏萊理髮廳將前開肇事車輛000－0000號小客車交
    給被告丁○○使用之時間，為當日凌晨四時三十分左右，此
    後即未曾再開過該車，鑰匙並由被告丁○○所保管，均如前
    述，是該小客車肇事當時之駕駛人，並非乙○○其人，而應
    係被告丁○○，至為灼然。
六、就本件案發後，被告丁○○對本案關心之程度及測謊結果、
    駕駛技術、參加婚禮等分析如下：
  (一)被告丁○○於本件案後，曾透過其朋友綽號「胖吉」之陳明
    吉與被害人之配偶戊○○○欲談和解，被告丁○○同意賠償
    一百萬元，嗣後因被告丁○○要求被害人之妻戊○○○保證
    在法庭作證時，要說其夫非丁○○所撞，為戊○○○所拒絕
    而變卦，祇先付了十萬元，亦經證人即曾參與該項和解之胡
    曜當、涂明仁及戊○○○等人分別證述屬實（參見本院上重
    訴十三號卷二第十二頁、第九十頁、上重更(三)卷第四七頁至
    四九頁、原審上開重訴卷第五一頁、五二頁）。再參以被告
    丁○○坦承其與被害人劉來富家屬進行和解過程中，並未通
    知乙○○，乙○○並不知和解之事（參見前開上重更(二)卷第
    六四頁背面）。又被告丁○○亦曾至中國醫藥學院太平間祭
    拜被害人等情，苟被告丁○○並非開車撞擊並輾壓被害人劉
    來富致死之人，則被告丁○○縱自認係該肇事車輛之租用名
    義人，必然要求乙○○一同出面參與和解，以示本身清白，
    始合情理，豈有乙○○根本不知和解之事，而由被告單獨央
    求朋友出面商談和解之理﹖至戊○○○、胡曜當雖曾證稱被
    告請託友人協同出面洽談和解時，有提及僅係道義賠償等語
    ，而本件肇事車輛之出租人林芳瑛亦證稱，因死者之妻及胡
    曜當一直糾纏著，促其與丁○○出面解決，否則要抬棺至店
    前抗議，始與丁○○各出五萬元共十萬元等語。衡之涉案之
    嫌疑人，為免被直接確認為行為人，而於和解時自稱道義賠
    償，固與常情無違；但本件戊○○○、胡曜當及涂明仁均證
    稱，被告原答應要賠償一百萬元，惟要求戊○○○到庭證稱
    非其駕車撞死被害人，戊○○○則稱未看到現場情況而拒絕
    ，致和解未能談成，則被告若非衡量自己肇事撞死被害人之
    事實遭發覺，可能受到之重大不利因素，焉有輕易應允百萬
    元鉅額賠償之可能﹖況案發之初，乙○○均如期到庭接受調
    查，並無不能參與或授權他人代為和解之情形，被告何需單
    獨一肩挑起和解重任，反而置乙○○於度外﹖在在與常情不
    符。
  (二)雖被告丁○○於本院上訴審中提出錄音帶一捲及譯文一份（
    參見本院上訴審卷第五九頁、六三頁、六四頁、一六七頁）
    ，欲說明事發後丁○○在電話中曾責怪乙○○不出面處理一
    情，惟查該錄音日期究係為何，無從得知，且依該錄音譯文
    所示，丁○○固曾表示「我告訴你，這件事查出來對你很不
    利，因為死者家屬那方面這幾天也過來找，而我也告訴他，
    在道義上我有過去處理，而你連去人家家裡都沒有，這件事
    既然已經發生，你竟然當作不知道，這樣你也說不過去」、
    「不然，說一個良心上道義上，你也應該要去看一下」、「
    我問你，車子從頭到尾都是你開的」等語，然乙○○係回答
    「我告訴你，反正我也沒有做，到時要怎樣，你裡面已經講
    成這樣，到時候我們法院見」、「這件事情可以算說跟我完
    全沒有關係」、「都沒關係，到時候我們法院見，看看誰輸
    誰贏，如果我輸算我倒楣，如果你贏算你幸運」等語。由上
    可知被告丁○○雖於電話中催請乙○○前往探望被害人家屬
    ，但乙○○明白表示此件車禍肇事與其完全無關，並非其所
    為，故上開錄音帶及其譯文，並不足採為有利於被告丁○○
    之證據。
  (三)再者，被告丁○○於案發後經其同意，以對照詢問法、緊張
    高點法等測謊方法實施測謊結果，就否認駕車撞死劉來富及
    教唆乙○○頂替部分，呈明顯說謊反應，此有法務部調查局
    臺中市調查站（七九）中法第一六四號函附卷可稽（參見偵
    續字第六二號偵查卷一○○頁、一○一頁），嗣被告丁○○
    於本院前審時請求再為測謊，並請求令乙○○、張坤鈞一併
    前往測謊，惟查前開乙○○被訴殺人案件，本院原擬對被告
    丁○○再次測謊，然經法務部調查局函覆本院稱「被告丁○○業於七十九年三月十六日接受本局台中市調查站測謊檢查
    ，如就相同事項施測，基於反覆辯述，易造成印象凝固效應
    ，不宜重複實施」等語，有該局八十年五月一日函附卷（參
    見七十九年上重更（一）字第六號卷第一六四頁）可稽，是
    被告丁○○上開聲請，本院核無再予測謊之必要。又本院前
    審雖認並無就乙○○部分為測謊必要，但本院前審審理時，
    函請法務部調查局排定二次期日，通知該證人及張坤鈞前去
    測謊，並通知被告協同一起前往，但未據該二人前去測謊，
    此有本院前審卷可稽。況本院前審審理時復傳喚、拘提證人
    乙○○到庭，其均未到庭，且現行刑事訴訟法並無強制證人
    前去測謊之依據，本院認綜合本案已有之上開事證，足資認
    定案情，證人乙○○是否經測謊已無關乎本案之審認。
  (四)又依本院更(一)審時所函查之被告領取駕照之時間，被告於七
    十年十二月八日考領普小汽車駕照，八十九年二月三日考領
    職業小客車汽車駕照，此有交通部公路局臺中區監理所九十
    年三月十九函文可憑（參見本院更(一)審卷五八頁），佐以被
    告於案發時所從事之工作內容，則案發時被告已有多年駕駛
    經驗，並有搭載丙○○一程之情節，則被告辯稱乙○○駕駛
    技術較好，應係其開車肇事乙節，亦難採為其有利認定。
  (五)被告丁○○另辯稱：案發當日原情商由乙○○駕車前往參加
    蔡文畢之妹之婚禮，嗣乙○○拒絕參加婚宴，反觀其仍搭乘
    蔡文畢駕駛之系爭車輛依約參加婚禮，足見非其開車肇事云
    云。然查乙○○供稱：其並沒有要跟丁○○一起去高雄，當
    時是丁○○要其陪他一起去租車，其於案發當日是打算要去
    租房子簽契約等語（見乙○○案件一審影印卷第三二頁反面
    及乙○○案件上訴審影印卷第一二三頁反面），足見乙○○
    並未計畫與被告丁○○等人一起南下參如婚宴，亦非因肇事
    始拒絕參加婚宴。至被告丁○○搭乘蔡文畢駕駛系爭車輛參
    加婚禮，既係依約，即不能以此推論被告丁○○先前未開車
    肇事，併此敘明。
七、綜上所述，本件證人乙○○在在「市內車卡拉ＯＫ店」唱歌
    期間並無駕車外出之可能，且被告丁○○、證人乙○○、丙○○離開「市內車卡拉ＯＫ店」之時間應在當日凌晨四時十
    分至三十分之間，復前往玲瓏萊理髮廳，再由被告丁○○駕
    車載證人丙○○先至熱情理髮廳再返回丙○○大雅路來福賓
    館住處，途經肇事地點以致肇事應堪認定。又依目擊證人何
    昆振於另案偵查中證稱：「是從英才路往大雅路的方向開過
    去，跟我是對向當時我是從篤行路轉進英才路，那部車子有
    剎住車，我車子距離那部車有一二十公尺遠，那部車子在死
    者躺臥的地方，我看他車頭有蓋住死者的身體，那部車緊急
    煞住了，他又往前開有輾過死者的身體，第一次沒有輾過他
    因他身材很高大，第二次他加足油門輾過死者的身體，拖拉
    死者十公尺遠，這時我已經駛進跟那部車平行了，我趕快把
    電動窗搖下來聽到死者慘叫，我趕快把頭伸出車窗，把那部
    白色車的車號記下來，那部車馬上就開走了」等語（見相驗
    卷第二○、二一頁），核與證人涂文賢於另案更(三)審所證稱
    ：「我很早送豬血過那裡，我是開車過去，我看到一個騎機
    車之人躺在馬路上，機車在旁邊，我當時有停下來，有一部
    小貨車停在我前面，他看我車子來他即開走了，然後我停下
    來看，因車禍我怕被牽連，所以不敢下去處理，所以我開車
    到附近距現場約一百公尺有公用電話給一一九，我打電話時
    有人說倒在地上之人騎機車很快，我打完電話即送豬血去，
    約五分鐘我又回現場，但救護車還沒來，所以我又打電話給
    一一九，然後我在現場約五公尺處等救護車，我等時看到一
    部白色飛羚１０１車子由西往東方向行駛，當時視線不好有
    下雨，這輛小客車即壓過躺在路上之人，這輛車子直接開走
    ，我又去打電話叫救護車，救護車來了，我到現場他們把他
    送上車子即走了：：那車子開的很慢，碰到人體後，有停下
    來，後來加速馬力又衝過人體而開走了」等語（見他案影印
    卷第十七頁至第十八頁）。足徵被告丁○○駕駛上開車輛撞
    及倒地之被害人後曾停車，卻未下車察看，反續行前進，加
    足油門再度輾壓過被害人而後逃逸，顯見其主觀上對於車輛
    繼續前行，將輾壓被害人身體，而足以造成死亡之事實已有
    預見，仍基於縱使輾壓過被害人身體，造成被害人死亡之結
    果，亦無妨之意念，繼續加足油門輾壓被害人身體前行，亦
    即被害人發生死亡之結果，並未違反被告丁○○之本意，故
    被告丁○○對於輾壓被害人致死應有不確定之故意亦堪認定
    。本件事證明確，被告丁○○基於不確定殺人故意駕車輾壓
    被害人致死之右揭犯行，應堪認定。
乙、被告己○○部分：
一、訊據上訴人即被告（下稱被告）己○○，矢口否認有上開偽
    證犯行，並辯稱乙○○確實於當日凌晨四時至五時之間，曾
    一人獨自駕車至玲瓏萊理髮廳，約停留三、四十分鐘離去，
    第二次約在天亮時與丁○○到玲瓏萊理髮廳，並於事發後二
    、三天對渠說發生一件事，可能會判死刑或十幾年徒刑等語
    ，渠所證情節均前後一致，且與事實相符云云。惟查：
  (一)被告己○○先後於乙○○案件時證稱：乙○○於七十八年三
    月五日凌晨四時至六時之間，曾先在四時至五時之間，自行
    駕車前往玲瓏萊理髮廳，自行離去，再於同日上午五時四十
    分許，駕車與被告丁○○及另一位女子抵達玲瓏萊云云，前
    後所供案情大致相符。但依本院前揭有關被告丁○○部分之
    事實認定，被告己○○供稱乙○○曾二次至玲瓏萊理髮廳，
    其中第一次是在凌晨四時至五時間，由乙○○單獨駕駛前往
    一節，顯屬虛偽。再者，被告己○○於事實欄所載之各次訊
    問時證稱：乙○○當日凌晨四至五時間，曾自己一個人開車
    至玲瓏萊理髮廳，大約半小時後，於四時五十分許離開，第
    二次約在五時四十分左右，載丁○○進來云云。渠所證情節
    與前開證人張坤鈞及賴源興所述情節，已屬有違。且渠於第
    一次警訊時謂「乙○○一個人來時沒有說什麼，只喝一、二
    杯茶即離開，時間為四時五十分，沒有其他人與其同車」云
    云；其後於七十九年六月五日本院審理時則稱「當天上午四
    至五時，乙○○有來找其女朋友，約在上午五時許離去，其
    女友沒有一起離開」云云（參見上開上重訴十三號卷二第十
    頁背面）；迨八十年一月十七日作證時又改稱「是四至五時
    去的，他去泡茶」云云（參見上重更(一)卷三四頁背面）；另
    證稱「被告當天到玲瓏萊理髮廳二次，第一次早上四至五點
    ，第二次近六點，是去探他女友」云云（參見上重更(五)卷第
    四八頁背面、四九頁），姑不論乙○○係為被告丁○○開車
    之人，於被告丁○○等人在室內車卡拉ＯＫ店中飲酒，在未
    經告知被告丁○○或在座之人，或約明返回時間之情形下，
    任意自行駕車外出已逾常情。且就被告己○○前開證述內容
    ，先謂乙○○至玲瓏萊理髮廳之目的在於泡茶，後改稱找其
    女友葉素玲，已屬兩歧。況且乙○○倘若僅為泡茶之故，應
    無深夜一人特地開車離開室內車卡拉ＯＫ店至玲瓏萊理髮廳
    喝茶之必要，若謂其為找女友，其既明知女友仍在上班，何
    須二度前往等候女友？足見己○○上開所證，顯有不實。
二、又被告己○○曾受僱為被告丁○○工作一年多之情事，已據
    被告丁○○所是認（參見上開上重訴十三號卷一第三四頁背
    面），且被告己○○亦自承於案發時僅認識乙○○約一、二
    個月餘云云；然遍查本案之證人，除被告己○○外，未有乙○○告知「發生一件事，可能判死刑或十幾年」之證述，則
    本案肇事後，警方積極追查逃逸之肇事者，已見諸報端（參
    見二七四八號偵查卷四頁），以乙○○與被告己○○間僅認
    識約一、二個月之交情，乙○○如係肇事者，是否會將此事
    告知被告己○○？核與事理，顯屬有違。況己○○至本院更
    審時，未能就該陳述事，舉證以實其說，是被告己○○之上
    開證詞，雖未具體明確，但其目的即係用以混淆檢警偵辦之
    方向，迴護丁○○之責任，已甚明確。又同案被告乙○○於
    自己所涉上開案件時，均供稱伊與丙○○、丁○○係在在當
    日上午四時二十分許，駕車抵達玲瓏萊理髮廳，伊並無在之
    前自己個人駕車到達該店，亦無其後與丙○○、丁○○另行
    駕車抵達該店之陳述，是被告己○○，顯將三人抵達該店之
    時間，故意移置至上午五時四十分許，另捏造乙○○在四時
    至五時之間有自己駕車抵達該店，以轉移檢警認定係乙○○
    自行肇事之誤認（警局初次移送之被告係丁○○，並非丁○○乙○○二人）。惟依前所述，肇事車輛上有二人，顯見乙○○不可能自己先行肇事後，再與丙○○、丁○○於上午五
    時四十分許，另行共同抵達該店。且依前所述，乙○○、丁○○、丙○○三人，係在上午四時十分至三十分之間，已駕
    車共同離開該市內車店，被告丁○○及丙○○二人，顯不可
    能在上午五時十分至二十分之間，始被乙○○在市內車卡拉
    ＯＫ店所載離而折返該玲瓏萊，則被告己○○雖未參加先前
    之名洋餐廳、市內車卡拉ＯＫ店之飲酒，但被告己○○證稱
    丁○○等三人有於上午五時四十分許，抵達該玲瓏萊，自有
    不實。是依上情節，被告上開二個時點之供稱，確有移花接
    木之嫌，渠所證稱「乙○○第一次於四點至五點間曾獨自至
    玲瓏萊理髮廳，嗣於四點五十分許離開，第二次於五點四十
    分與丁○○再至玲瓏萊理髮廳」云云，顯係故讓檢警懷疑肇
    事者為證人乙○○，並且亦可作為被告丁○○不在場之證明
    ，自屬於案情有重要關係事項之證稱，渠為迴護被告丁○○
    之意圖，已甚明確，自堪認被告有偽證之犯行。
三、本件車禍發生後，檢察官依警局之移送，及被害人劉來富配
    偶戊○○○之告訴，而將乙○○先提起公訴，所認定之事實
    為「同日凌晨五時許，飲罷分手，乙○○酒後駕駛：：：附
    載丙○○丁○○前往同市○○路玲瓏萊理髮廳，中途油罄：
    ：乙○○仍在前駕駛」云云，與本院就該案被告乙○○認定
    之事實，明顯不同，亦與檢察官嗣另行起訴被告丁○○之起
    訴書所載「至同日凌晨三時四十分許席散，乙○○駕駛上開
    小客車，載同丁○○丙○○沿民族路欲往五權路：：：加油
    後於同日凌晨四時十五分許，行至玲瓏萊理髮廳，乙○○將
    該小客車交予丁○○使用，丁○○即駕駛上開小客車，載同
    丙○○至熱情理髮廳稍事休息後，即駕駛該車：：：」，難
    以相符。是本案發生後，嫌疑人乙○○、丁○○二人互推責
    任，或為人情之常，且有關之證人丙○○、林福明、吳樹蘭
    、賴源興等人所供，亦各有不同，以致案情難以釐清，檢察
    官雖未能為即時之正確認定，但被告己○○上開不實之證稱
    ，以致檢察官將乙○○羈押，另將丁○○先為不起訴處分後
    ，再另行起訴，則上開己○○於案情重要事項之時間點、人
    數，既有不實故意之證稱，其後於法院多次審理時，仍不改
    其供稱，以致乙○○遭誤判，至本院更(三)審時始獲平反，則
    被告空口辯稱渠無偽證犯意，自難採取。至同案被告林福明
    ，經原審判決無罪，丙○○則據原審判決公訴不受理，其他
    之相關證人有無偽證之情節，自應由檢察官另行偵辦，核與
    被告上開犯罪事實之認定無涉，被告選任辯護人就此部分之
    辯稱「其他同為相似證述之證人，均未遭起訴，足證被告所
    證為真實」云云，顯不足採。再者，證人賴源興於偵查中證
    稱「乙○○、丁○○於三月五日上午五時四十分到玲瓏萊，
    車內有無其他人不知道」，及審理中證稱「三月五日五點四
    十分以後看到乙○○一次，四時至五時之間沒看到」、「我
    記得丁○○沒有到玲瓏萊」云云（參見二九六五號偵查卷十
    九頁、二七四八號偵查卷十六頁，七十八年上重訴十三號卷
    一第六五頁，七十九年上重更(一)字六號卷一三三頁），證人
    賴源興雖證稱乙○○與丁○○二人抵達玲瓏萊理髮廳之時間
    為五點四十分許，然並未明確證稱乙○○曾二度到玲瓏萊理
    髮廳，故證人賴源興關於被告丁○○與證人乙○○一同抵達
    時間之證詞雖不正確，然此或許出於記憶錯誤所致，是證人
    賴源興上開證詞，尚難引為被告未有偽證之有利認定，至為
    顯明。從而，被告己○○上開所辯云云，顯係卸責之詞，不
    足採信，其上開偽證犯行之事證已明確，被告犯行，自堪認
    定。
丙、本案論罪部分：
一、核被告丁○○所為，係犯刑法第二百七十一條第一項之殺人
    罪。被告丁○○於車禍撞及被害人後，其與被害人並未深仇
    大恨，當無殺害被害人之確定故意，然被告丁○○竟仍續行
    前進輾過被害人，顯見其主觀上認為縱然車禍輾過被害人並
    導致死亡，亦不違反其本意，故被告丁○○基於殺人之不確
    定故意即堪認定。又起訴書僅記載被告丁○○車有撞上劉來
    富身體，未言及有撞傷，且未以過失傷害起訴，以被告丁○○係撞上劉來富後始萌殺人之不確定犯意，該殺人罪，與過
    失傷害間犯意各別，其既未經起訴，本院自毋庸審究。核被
    告己○○所為，係犯刑法第一百六十八條之偽證罪。又偽證
    罪為侵害國家法益之犯罪，其罪數應以訴訟之件數為準，雖
    數度偽證，然僅一件訴訟，應無連續犯罪之可言（最高法院
    七十二年臺上字第三三一一號判例可資參照）。被告己○○
    係基於迴護被告丁○○犯行之整體犯意，為完成訴訟訊問之
    目的，先於七十八年四月六日檢察官訊問時，供前具結，而
    為虛偽之陳述，嗣歷經事實欄所載多次傳訊，接續而為相同
    之證詞，為接續犯，應屬實質上一罪，公訴意旨雖僅起訴被
    告己○○於本院七十八年九月二十一日審理時之犯行，惟事
    實欄所載之諸次犯行，既包括於被告迴護被告丁○○犯行之
    整體犯意，為實質上一罪，本院自得一併審理，附此敘明。
二、原審經審理之結果，認被告丁○○、己○○部分，罪證明確
    ，予以論科，固非無見。惟原審就被告丁○○何時離開市內
    車卡拉ＯＫ店，何時駕車離開玲瓏萊理髮廳，其認定有所錯
    誤，且未就相關行程認定明確，均有違誤。又原審就諭知被
    告丁○○褫奪公權六年，所應引用之法條應係刑法第三十七
    條第二項，而原審竟引用刑法第三十七條第一項，亦有未合
    。又原審認定被告己○○非僅於審判職務之公署審判時有偽
    證之情形，並於臺灣臺中地方法院檢察署檢察官訊問時亦有
    偽證之犯行，然於主文漏未載明「及於檢察官偵查時」等字
    ，顯有未當。被告丁○○、己○○提起上訴，否認上開犯罪
    ，雖為無理由，惟原審判決此部分既有上開可議，即屬無可
    維持，應由本院將原判決關於丁○○、己○○部分均撤銷改
    判。爰審酌被告丁○○之素行、智識程度，於開車時不慎撞
    及被害人後，不思加以救助，竟仍加速輾壓而過，取人性命
    ，惡性重大，且事後又狡言卸責，復未與被害人家屬達成和
    解，被告己○○意圖迴護被告丁○○，而虛偽證言，使乙○○被訴殺人案件，歷時多年始能昭雪，被告二人所致生之損
    害鉅大及二人犯後態度等一切情狀，分別量處如主文第二項
    、第三項所示之刑，被告丁○○部分，依其犯罪之性質，認
    有宣告褫奪公權之必要，併諭知褫奪公權六年，以示懲儆。
    又被告丁○○犯罪時間，係於七十九年十月三十一日以前，
    合於中華民國八十年罪犯減刑條例規定基準日之前，應依該
    條例第二條第一項第一款甲類第三目之規定，減其宣告刑三
    分之一，為有期徒刑八年，及褫奪公權四年。而被告己○○
    之整體犯行，其於八十年一月十七日、十二月十二日、八十
    三年九月六日、八十五年七月二十九日、八十六年四月十四
    日等虛偽陳述行為，均在前開減刑條例規定基準日之後，參
    酌最高法院七十年臺非字一三五號判例意旨，自無上開減刑
    條例之適用，附此敘明。
據上論斷，應依刑事訴訟法第三百六十九條第一項前段、第三百
六十四條、第二百九十九條第一項前段，刑法第一百六十八條、
第二百七十一條第一項、第三十七條第二項，中華民國八十年罪
犯減刑條例第二條第一項第一款甲類第三目、第四條第一項第五
款、第八條、第十五條，判決如主文。
本案經檢察官甲○○到庭執行職務。
中    華    民    國    95    年    12    月    6     日
               刑事第八庭  審判長法  官  羅  得  村
                                 法  官  劉  榮  服
                                 法  官  張  靜  琪
上列正本證明與原本無異。
如不服本判決應於收受送達後十日內向本院提出上訴書狀，其未
敘述上訴之理由者並得於提起上訴後十日內向本院補提理由書（
均須按他造當事人之人數附繕本）。
                                  書記官  陳  妙  瑋
中    華    民    國    95    年    12    月    8     日
附錄本案論罪科刑主要法條：
刑法第一百六十八條：
於執行審判職務之公署審判時或於檢察官偵查時，證人、鑑定人
、通譯於案情有重要關係之事項，供前或供後具結，而為虛偽陳
述者，處七年以下有期徒刑。
刑法第二百七十一條：
殺人者，處死刑、無期徒刑或十年以上有期徒刑。
前項之未遂犯罰之。
預備犯第一項之罪者，處二年以下有期徒刑。
                                                      Ｆ


司法院資訊處製作；財團法人民間司法改革基金會備份。
